【裁判字號】    89,訴,1239
【裁判日期】    900619
【裁判案由】    塗銷抵押權登記
【裁判全文】
臺灣士林地方法院民事判決  八十九年度訴字第一二三九號
    原      告    乙○○
    複 代 理人    甲○○
    被      告    丙○○
                  丁○○
右當事人間塗銷抵押權登記事件，本院判決如左：
    主    文
確認被告丙○○與被告丁○○間就原告所有坐落臺北市○○區○○段四小段三六八地
號土地，應有部分一萬分之二一八，及其上四０六六九建號即門牌號碼台北市○○區
○○路二八０巷二十九號四樓建物所有權全部，於民國八十六年三月二十七日，以臺
北市士林地政事務所，收件字號：北投字第０六五八七之０號，所設定之最高限額新
臺幣貳佰萬元抵押權之抵押債權不存在。
被告丙○○應將前項最高限額新台幣貳佰萬元之抵押權登記塗銷。
訴訟費用由被告負擔。
    事實及理由
一、原告主張：被告丁○○於民國八十四年七月、八十五年十一月間向原告之母劉慧
    容借款新台幣（下同）三百六十萬元，並將坐落臺北市○○區○○段四小段三六
    八地號土地，應有部分一萬分之二一八，及其上四０六六九建號即門牌號碼台北
    市○○區○○路二八０巷二十九號四樓建物所有權全部（下稱系爭房地）設定第
    二、三順位抵押權予原告之弟常興福，嗣因被告丁○○無力還款，而約定將系爭
    房地出售予原告之母，並以被告丁○○所欠三百六十萬元債務作為價金一部分，
    原告之母乃於八十六年四月三十日與被告丁○○簽訂系爭房地買賣契約，並依買
    賣契約之約定，指定原告為登記名義人，已於八十七年四月二十七日完成所有權
    移轉登記。原告之弟常興福乃將第二、三順位抵押權塗銷，詎被告丁○○竟於八
    十六年三月二十七日簽訂系爭房地買賣契約前不久，將系爭房地設定最高限額二
    百萬元之第四順位抵押權予其妹即被告丙○○，被告丙○○因第二、三順位抵押
    權塗銷結果，晉升為第二順位抵押權人。因被告丁○○與被告丙○○間抵押權存
    續期間並無債權債務關係存在，被告丙○○所稱被告丁○○積欠其會款、借款各
    節，前後齟齬又與證人所言不符，顯係臨訟編纂之詞，難以採信，爰訴請確認抵
    押債權不存在，並依民法第一百八十四條、第七百六十七條規定，訴請被告丙○
    ○塗銷該最高限額二百萬元之抵押權登記。並聲明：求為判決如主文所示。
二、被告則以：被告丙○○於八十四年八月二十五日參加被告丁○○召集之民間互助
    會，該互助會於八十六年一月二十五日開標十五次後停標，被告丙○○以自己名
    義參加一會，一開始即承接訴外人廖美花一會，另，訴外人廖明信承諾其參加互
    助會應得會款將作為給被告丙○○之補償金，而上開三會均為活會，連會頭錢，
    被告丁○○共欠被告丙○○會款九十六萬元；又，被告丁○○於八十五年九月間
    ，持訴外人黃茂陸所簽發，面額各二十五萬元之支票二張，向被告丙○○調借五
    十萬元，被告丁○○並在票據上背書，故被告丙○○對被告丁○○有五十萬元借
    款及票據債權。因上開欠款累計已達一百四十六萬元，此外，被告丁○○自八十
    三年一月起，即常因小孩註冊、購買汽車分期付款、甚至繳付房租，不定時向被
    告丙○○調借現金週轉，且長久未能付息，迄至八十六年一月間，被告丁○○、
    丙○○會算，被告丁○○自認連本帶利積欠被告丙○○之債務已逾二百萬元，被
    告丙○○要求保障，被告丁○○乃於八十六年一月二十五日書立借據一張，記明
    積欠被告丙○○二百萬元，另開具本票三紙，面額共計二百萬元，一併交予被告
    丙○○收執，並以系爭房地設定第四順位抵押權予被告丙○○，以為擔保。被告
    丙○○對被告丁○○確有二百萬元債權存在云云，資為抗辯。並聲明：請求駁回
    原告之訴。
三、兩造不爭執之事實：
  （一）被告丁○○於八十四年七月、八十五年十一月間向原告之母劉慧容借款三百
        六十萬元，並將系爭房地設定第二、三順位抵押權予原告之弟常興福，嗣因
        被告丁○○無力還款，而約定將系爭房地出售予原告之母，並以被告丁○○
        所欠三百六十萬元債務作為價金一部分，原告之母乃於八十六年四月三十日
        與被告丁○○簽訂系爭房地買賣契約，並依買賣契約之約定，指定原告為登
        記名義人，且於八十七年四月二十七日完成所有權移轉登記。原告現為系爭
        房地所有權人。
  （二）被告丁○○於八十六年三月二十七日，將系爭房地設定最高限額二百萬元之
        第四順位抵押權予其妹即被告丙○○，該最高限額抵押權存續期間為八十三
        年一月二十五日至八十六年十二月二十四日，被告丙○○因原告之弟常興福
        將第二、三順位抵押權塗銷結果，晉升為第二順位抵押權人。
四、得心證之理由：
  （一）本件兩造之爭執，在於最高限額抵押權存續期間（八十三年一月二十五日至
        八十六年十二月二十四日），被告丙○○對被告丁○○是否有債權發生，現
        仍存在？經查：
      １、被告雖辯稱訴外人廖美花將其互助會讓與被告丙○○、訴外人廖明信同意
          應得會款給被告丙○○作為補償金，故被告丙○○有三會，均為活會，被
          告丁○○應給付被告丙○○會款九十六萬元云云。惟查：
          被告辯稱廖明信那會，自始廖明信即約定其所繳會款，將作為丙○○配
            合蓋章解決祖先遺產對被告丙○○之補償金云云，證人陳敏惠亦於本院
            九十年五月一日言詞辯論期日到場附和證稱「廖明信是我先生的堂哥，
            會款是他本人繳的，廖明信的會是會首去標來用的，他在知道會被標走
            後，廖明信就說有一塊地要賣，需要兄弟姊妹蓋章，以後這個應該得的
            前該給丙○○，這是廖明信跟我說的」云云，惟原告之母劉慧容、弟常
            興福曾就系爭房地設定第四順位抵押權一事，對被告丁○○、丙○○提
            出詐欺罪之告訴，被告丙○○於該案八十七年十一月十九日本院刑事庭
            訊問時稱「廖明信那會是我所參加的」「我並未得標」云云，證人陳敏
            惠於該案本院刑事庭八十七年十二月八日訊問時則證稱「廖明信那會是
            丙○○所參加的會」、「她還沒標」云云，此經本院調取本院八十七年
            度易字第一九０九號詐欺案件全部卷宗核閱無誤。被告所辯及證人陳敏
            惠之證言，與其於刑事庭訊問時所言大相逕庭，顯見情虛。且廖明信既
            與被告丁○○、丙○○為堂兄妹之至親關係，設若廖明信確曾同意以會
            款讓與被告丙○○作為補償金，何以被告不請求通知廖明信到庭作證？
            是被告辯稱廖明信對會首被告丁○○之請求權已讓與被告丙○○云云，
            實難採信。
          被告又稱會單上「廖美花」一會，乃自始由被告丙○○承接，現仍活會
            一節，經查證人廖美雪證稱「會單上廖美雪這一會是我獨自參加的，（
            倉單上）廖美花的那一會是我和廖美花合股的，所以這個互助會我有一
            會半，廖美花有半會，被告丙○○有一會，就是她自己的那會」、「我
            和廖美花合股的那一會，我們有標六千六」，經被告之訴訟代理人質問
            證人廖美雪是否有一會半？本院並再三叮囑請其慎思確認，證人廖美雪
            仍證稱「我是有一會半沒錯，我每月是交三萬元，是一會半的錢，我是
            直接交給會頭，但是我不知道廖美花的那一半是否是被告丙○○出的錢
            」、「而廖美花在倒會之後有告訴我說，她那半會的錢也都沒有繳」等
            語（見本院九十年三月六日言詞辯論筆錄），則依證人廖美雪所言，會
            單上「廖美花」該會，乃廖美雪與廖美花合股，並非如被告所稱自始即
            由被告丙○○承接；而證人廖美雪嗣於九十年五月一日又到庭證稱前開
            證言係其記憶錯誤，其僅有半會，並改稱會單上「廖美花」該會並非其
            與廖美花合股，其與廖美花合股者乃「廖美雪」那會云云，惟本院認前
            次作證時，證人廖美雪證詞與被告主張不符一節，業經被告訴訟代理人
            當庭提出質問，本院並再三叮囑證人慎思後回答，證人廖美雪經思考後
            仍證稱有一會半，會單上「廖美雪」該會乃其獨有，「廖美花」該會則
            為其與廖美花共有等語，則其嗣後所為不同之證詞，顯係受人引導附和
            他人之詞，不足採信，本院認應以其九十年三月六日之證詞為可採。至
            於證人廖美花、陳惠敏雖均證稱：剛開始要收錢的時候廖美花就說因其
            居住新竹太遠，所以要把會單上「廖美花」那會讓給被告丙○○云云，
            惟查證人廖美花、陳惠敏及被告丙○○、丁○○均不爭執廖美花與廖美
            雪另共有一會之事實，設若會單上「廖美花」那會，廖美花因居住新竹
            太遠不想參加而要讓給被告丙○○，何以其仍與廖美雪共有一會，仍須
            繳半會會款？是證人廖美花、陳惠敏所言與情理不符，且又與證人廖美
            雪證言相悖，本院認證人廖美花、陳惠敏證稱會單上「廖美花」該會早
            由被告丙○○承接一事，應非事實，而難憑採。
          至於會單上記載被告丙○○有一會，被告並稱被告丙○○乃活會云云，
            惟查同為互助會會員之證人廖俊波於本院刑事庭八十七年十一月三十日
            訊問時具結證稱「我每次開標均有到場，並有紀錄（庭呈互助會單乙份
            ）」、「編號五（按為丙○○）已得標」等語，參酌證人廖俊波提供之
            會單上註記丙○○於八十七年七月二十五日得標，標金六千六百元，核
            與另名會員黃茂陸於本院刑事庭八十八年四月八日訊問時具結證稱「我
            是根據會首告訴我：：：丙○○是八十五年七月二十五日（得標）標金
            六千六百元」等語相符。至於證人陳惠敏固證稱被告丙○○仍為活會云
            云，惟證人陳惠敏乃被告丁○○之妻，亦為被告丙○○之大嫂，所為有
            利被告之證言本有偏頗之虞，且其證言又與證人廖俊波、黃茂陸之證言
            不合，本院認證人廖俊波、黃茂陸與兩造均無親戚僱佣關係，亦係依法
            具結而後作證，應無甘冒偽證重罪而為虛偽陳述之理，渠二人之證言應
            較證人陳惠敏之證言可採。據此判斷，被告丙○○雖參加一會互助會，
            但應為死會，對於會首即被告丁○○應無會款債權存在。
        (2)被告辯稱被告丁○○持訴外人黃茂陸支票向被告丙○○調借現金五十萬元
          一節，雖據提出被告丙○○存摺影本一張為證，堪認被告丙○○曾於八十
          五年九月二十一日將面額二十五萬元支票存入帳戶但嗣後退票，並未兌現
          之事實。惟取得支票之原因甚多，非僅借款一端，尚難僅憑該存摺顯示票
          據退票即認定被告丙○○對被告丁○○有五十萬元借款債權存在。而被告
          丙○○另辯稱被告丁○○曾於上開二紙支票背書，其對被告丁○○有五十
          萬元票款債權云云，不惟未能提出該二紙支票以實其說，且票據為表彰一
          定金額給付之有價證券，票據上權利之行使，以占有票據為必要，被告既
          自承該二紙支票已由訴外人黃茂陸取回，縱認被告丁○○曾於上開二紙支
          票背書，因被告丙○○並未占有票據，自不能行使票據權利，其主張對被
          告丁○○有五十萬元票據債權云云，顯不足採。
        (3)至於被告主張被告丁○○、丙○○於八十六年一月二十五日會算，被告廖
          美菊對被告丁○○之債權已逾二百萬元一節，固據提出八十六年一月二十
          五日書立之借據一紙及發票日為八十六年一月二十五日，面額共計二百萬
          元之本票三紙影本為證，被告丁○○於借據內載向被告丙○○借到二百萬
          元云云。惟查被告於被訴詐欺一案八十七年六月開始偵查，迄全案八十八
          年十月十九日判決確定為止，從未提出記載借款二百萬元之借據及面額共
          計二百萬元之本票，此經本院調取被告丙○○、丁○○詐欺案件全部卷宗
          核閱無誤；且就所謂債權之金額，被告丙○○於八十七年七月十日偵查中
          檢察官訊問時供稱「我哥哥從八十三年就陸續跟我借錢及未繳會錢，到目
          前為止，共欠一百六十多萬」云云，於八十七年十一月十九日本院刑事庭
          訊問時又改稱「丁○○欠我三個會的會錢一百三十萬元，票款欠我五十萬
          ，共欠我一百八十萬元」云云，不僅前後齟齬，且依其所言債權金額不一
          ，又均未逾二百萬元以觀，足見被告丁○○與被告丙○○不可能於偵查前
          之八十六年一月二十五日即已會算，更無可能於會算後發覺債權已逾二百
          萬元而另立二百萬之借據、本票，否則此有利之證據被告何以於刑事案件
          中未曾提出，亦未言及？足見該紙二百萬元借據及三紙面額共計二百萬元
          之本票，應係本件臨訟始由被告丁○○以倒填日期之方式出具，並不足以
          證明最高限額抵押權存續期間（八十三年一月二十五日至八十六年十二月
          二十四日）被告丙○○對被告丁○○有二百萬元債權發生現仍存在。
  （二）按確認法律關係不存在之訴，如被告主張其法律關係存在時，應由被告負舉
        證責任（最高法院四十二年度臺上字第一七０號判例參照）。被告就被告丙
        ○○於前開最高限額抵押權存續期間有抵押債權發生存在一節，所提出之證
        據皆未能證明其主張，復未能另行舉證以實其說，自難採信。從而，原告訴
        請確認被告間就前開最高限額抵押權所擔保之抵押債權不存在，洵屬有理，
        應予准許。
  （三）次按所有人對於妨害其所有權者，得請求除去之，民法第七百六十七條中段
        定有明文。被告間就前開最高限額抵押存續期間既無抵押債權發生存在，則
        該抵押權登記之存在，自屬對原告所有權圓滿狀態有所妨害，原告本於民法
        第七百六十七條中段規定，訴請被告丙○○塗銷該抵押權登記，自屬有理，
        亦應准許。
  （四）原告以民法第七百六十七條中段訴請被告丙○○塗銷最高限額抵押權登記既
        屬有理已如前述，則其另以侵權行為由，據以訴請被告丙○○塗銷該最高限
        額抵押權，即毋庸再予審酌，附此敘明。
五、訴訟費用負擔之依據：民事訴訟法第七十八條、第八十五條第一項。
中      華      民      國    九十      年      六      月    十九      日
                                    臺灣士林地方法院民事第三庭
~B法      官  洪慕芳
右為正本係照原本作成。
如對本判決上訴須於判決送達後廿日內向本院提出上訴狀。
中      華      民      國    九十      年      六      月    二十六    日
~B法院書記官  周霙蘭


司法院資訊處製作；財團法人民間司法改革基金會備份。
